【裁判字號】    98,台上,3686
【裁判日期】    980630
【裁判案由】    違反公職人員選舉罷免法
【裁判全文】
最高法院刑事判決            九十八年度台上字第三六八六號
上  訴  人  台灣高等法院台南分院檢察署檢察官
被      告  甲○○
            乙○○
            丙○○
            丁○○
上列上訴人因被告等違反公職人員選舉罷免法案件，不服台灣高
等法院台南分院中華民國九十七年九月九日第二審判決（九十七
年度選上訴字第五０五號，起訴案號：台灣雲林地方法院檢察署
九十四年度選偵字＜原判決誤載為偵字＞第二五、七五、七六、
七七號），提起上訴，本院判決如下：
    主  文
原判決撤銷，發回台灣高等法院台南分院。
    理  由
本件原判決以公訴意旨略以：一、被告甲○○係財團法人北港朝
天宮（下稱朝天宮）第七屆董事長，被告乙○○係朝天宮第七屆
常務董事，均為受朝天宮委託處理事務之人。渠等二人為圖使甲
○○順利當選第十六屆雲林縣第六選區之縣議員（抽籤號數為十
號），竟基於行賄有投票權人、背信之概括犯意聯絡，連續為以
下行為：(一)於民國九十四年五月間甲○○、乙○○二人在未經朝
天宮董事會決議下，違背渠等受朝天宮託付之善良管理人注意義
務，藉「贈送進香團及訪宮」用途之名義，以新台幣（下同）十
萬五千元採購「綱泰毛紡股份有限公司」所生產之毛毯一千條（
成本價每條一百零五元），且在該毛毯右下角均縫有「財團法人
北港朝天宮董事長甲○○贈」之字樣，以利渠等遂行贈送禮品向
選民賄選之計畫，致生損害於朝天宮之利益。嗣選前半月選戰方
殷之際，甲○○、乙○○二人為求籠絡選民、廣結民心，遂於同
年十一月十六日違背當初購入毛毯係為餽贈外地訪宮人士之初衷
，竟指示朝天宮總務組吳采容，通知朝天宮誦經團組長林琇微、
陳歐陽蓮、蔡孟妙、葉趙素女及林素嬌等五人，前來領取毛毯禮
盒共一百零九條，分送予各該組設籍於北港地區有投票權之誦經
團成員。另外又發送毛毯予設籍雲林縣第六選區（起訴書誤載為
第一選區）內之朝天宮員工、董監事、卸任委員董監事、義工等
人員約一百五十條毛毯。以此方式默示行求、約定渠等之投票權
為選舉甲○○擔任下屆雲林縣議會議員之一定行使而為賄選。(二)
甲○○、乙○○二人承前賄選、背信之概括犯意聯絡，明知朝天
宮往年對於「雲林縣北港鎮金垂髫鄉土文化發展協會」（下稱「
金垂髫文化協會」）所舉辦「風箏之旅」活動，均僅補助五萬元
之譜，詎渠等為求甲○○能順利當選第十六屆雲林縣議會議員，
乃推由乙○○以「金垂髫文化協會」理事長名義提出補助聲請，
甲○○即未經朝天宮董事會決議，擅自於同年十月二十二日批示
由朝天宮出資十萬元，補助「金垂髫文化協會」於同年月三十日
在雲林縣北港親水公園所舉辦之「2005年風箏之旅～誰與箏風～
」活動，因而損害於朝天宮之利益。甲○○、乙○○二人假借補
助「金垂髫文化協會」活動為名義，實則利用該活動變相對該協
會成員及參與活動之北港地區選民，交付參與活動、餐宴等不正
利益，而尋求渠等之投票權為選舉甲○○擔任下屆雲林縣議會議
員之一定行使而為賄選。迨至同日晚間，該次「2005年風箏之旅
～誰與箏風～」活動結束後，乙○○為替甲○○賄賂身為選民之
「金垂髫文化協會」成員，更特地免除往年聚餐均需自費三百元
之慣例，自行出資以每桌五千元之價格，向雲林縣北港鎮「喜相
逢餐廳」訂席五桌，宴請參與「2005年風箏之旅～誰與箏風～」
活動之「金垂髫文化協會」理事及義工約四、五十人，而交付用
餐選民免負擔餐費之不正利益。乙○○並於席間以電話通知甲○
○到場，甲○○於抵達後便藉機逐一向全體文化協會理事、義工
及工作人員等敬酒致意，並由乙○○當場表示「大家拜託，這次
選舉拜託一下」等語，藉此方式約定渠等有投票權之人，於縣議
員選舉投票時為投票權一定之行使。二、甲○○復於同年十一月
初自費九萬元，以每台斤十三元之價格，購入市價每尾約五十元
之烏魚殼（已宰殺取走烏魚子之新鮮烏魚）約二、三千尾，部分
提供服務處及家中食用，部分則交由與其有賄選概括犯意聯絡之
其母即被告丙○○、其母友人即被告丁○○代為發送給設籍雲林
縣北港地區之選民。丁○○自丙○○處取得烏魚殼若干後，即於
同年十一月間，先後將烏魚殼五尾、二尾及若干啤酒，分送予設
籍於北港地區有投票權之林美華、許陳玉等人，同時要求渠等於
此次縣議員選舉時，投給登記十號之甲○○，以此方式而為賄選
。因認被告甲○○、乙○○二人除與丙○○、丁○○共同涉犯九
十四年十一月三十日修正前公職人員選舉罷免法第九十條之一第
一項之投票行賄罪嫌外，其二人尚共同牽連涉犯刑法第三百四十
二條第一項背信罪嫌云云。經審理結果，以不能證明被告等犯罪
，因而維持第一審諭知被告等均無罪之判決，駁回上訴人在第二
審之上訴。固非無見。
惟按：(一)、判決書應記載判決之理由，其所載理由，仍不能憑以
斷定其所為論述之根據者，即屬理由不備。原判決關於甲○○、
丙○○、丁○○被訴共同投票行賄部分，雖採信甲○○等人無賄
選犯行之辯解，而為其等有利之認定。然據甲○○於偵查中供承
：伊於九十四年十一月間自行出資九萬餘元，購買二、三千尾烏
魚殼等語明確（見選他卷第二宗第一六八頁）。甲○○並非專門
從事烏魚買賣之商人，卻於上揭縣議員選舉前大量購買烏魚殼，
與常情有異。再據卷附九十四年十一月十一日至同年月十七日丁
○○所使用0000-000000號行動電話與丙○○所使用 00-0000000
號住處電話之通訊監察譯文內容：「丙○○問：妳把魚都給他們
了嗎？」丁○○答：「我抓了很多給他們了，妳放心啦！這我一
定都做得到，我會去做這些的，不用煩惱，只要票會給我們，我
什麼都嘛會做……」、丁○○說：「喂！老母（按指丙○○）！
我魚分給大家分完了，我說你們要記得，要蓋我們蔡董十號甲○
○，大家爽得很，我們這樣送給別人，又不用花很多錢，也不必
全家都投給我們，只要一家撥個幾票出來就好了」、丁○○說：
「卡匠（日語發音，母親之意，指丙○○）！我在服務處，北港
服務處說要一箱烏魚，不然妳出來啦！」「丙○○問：誰在說？
」丁○○答：「……（人名不清楚）他說沒有了，再載一箱過來
啦！香煙（菸）還有，但是要再載烏魚過來，載一箱，幾尾就好
，妳出來，我在橋下等妳」、「丙○○問：妳沒在殺魚？」丁○
○答：「魚哦！那都是鄰長在分的，我哪需要殺啊！分給他們就
好了，他們高興得很呢！像那個西藥房，就我們常去買奶奶（牛
奶）那家，還有花店，我都有去說，我說要記得哦！十號哦！我
都用嘴巴說說而已，沒有發傳單」、丙○○問：「妳為什麼傳單
不拿去發？」丁○○答：「妳不是說有拿東西，就不能分？不然
沒關係啦！我明天不帶東西去，假裝是去買東西，就去發傳單給
他們。」丙○○說：「好啦！好啦！不要再說了！」及甲○○與
丙○○間之通話內容：「雙方討論金湖服務處成立需要之物」、
「蔡母（指丙○○）：今天『春桃』（台語音譯）殺烏魚拿給阿
英分給別人」、「阿常（甲○○）：好」、「蔡母：阿英還買啤
酒去給人家喝」等對話，此有監聽譯文在卷足稽（見第一審卷第
一宗第一六三至一六五頁）。由上開監聽譯文，可知丁○○與丙
○○間之關係形同母女，各該對話中尚論及載送烏魚殼至甲○○
競選總部之北港服務處等情。是甲○○購買之烏魚殼，何以不能
認是欲透過其母丙○○及丁○○，甚至選區內的鄰長、北港服務
處的人員等人分送給選民，以此做為賄選的方式？再據證人林美
華證稱：大約九十四年十一月某日下午，丁○○到恆生藥局來買
藥，拿已宰殺完畢五尾新鮮烏魚（殼）送給我，……拜託此次縣
議員選舉將選票投給登記十號的甲○○等語（見選他卷第三宗第
九十四至九十六頁）；另證人許陳玉證稱：大約九十四年十月底
、十一月初間某日下午，丁○○到三本花坊來，拿已宰殺完畢的
二尾新鮮烏魚（殼）表示要送給我，……丁○○可能有要求我此
次縣議員選舉將選票投給登記十號的甲○○，但花店前車輛很多
太吵雜，所以我沒聽到等語（見同上卷第一００頁）；即丁○○
亦坦認有送烏魚給上開二位證人無訛（見選他卷第二宗第二十一
、二十六頁）。丁○○所陳及證人林美華、許陳玉二人所證，何
以不能資為認定甲○○透過丙○○與丁○○等人分贈烏魚殼予有
投票權人而為共同賄選；及上開贈送烏魚殼之目的係基於賄選之
意圖，二者間並存有對價關係之證明？原審並未詳加調查審認，
並載明其論斷之理由，遽認甲○○、丙○○、丁○○等人不成立
犯罪，顯有理由不備之違法。(二)、再甲○○、乙○○於九十四年
五月間，在未經朝天宮董事會決議下，以「贈送進香團及訪宮」
用途之名義，以十萬五千元採購「綱泰毛紡股份有限公司」所生
產之毛毯一千條（成本價每條一百零五元），且在該毛毯右下角
均縫有「財團法人北港朝天宮董事長甲○○贈」之字樣等情，有
經甲○○蓋章認可之朝天宮「財物購買請示單」、綱泰毛紡股份
有限公司出貨單、統一發票、朝天宮「支出請示明細單」等影本
在卷足憑（見選他卷第二宗第三十六至三十九頁）。而上開「財
物購買請示單」記載之用途為「贈送進香團及訪宮、其他有關活
動等等」，另上開「支出請示明細單」支出理由欄記載：「有關
本宮舉辦活動用獎品及訪宮用紀念品毛毯壹仟條計十萬五千元」
，足見朝天宮購買上開毛毯之用意原應係為餽贈外地訪宮人士或
舉辦活動為獎品之用無訛。然據證人吳采容於第一審證稱：「一
月份買了五百件，五月份有追加一千件。以要送訪宮的客人及進
香團、志工的名義。」等語；又於調查站供稱：「（問：北港朝
天宮共計購買多少前述毛毯？）共購買二次，分別是九十四年一
月購買五百盒及同年五月購買一千盒」、「據我了解，這是用來
送給信徒代表、參與協助辦理信徒代表大會工作人員、參訪進香
團、訪宮禮品之用」、「我送出去數量有誦經團一百零九份、香
火部義工、排花、員工、董監事、卸任委員、董監事退休人員大
約一百五十份」、「約在今年農曆十月十五日（國曆十一月十六
日），我透過我認識的誦經團團員或組長發送毛毯禮盒給誦經團
成員」、「（問：朝天宮去＜九十三＞年有無致送誦經團成員禮
品？）沒有」、「我記得九十四年一月購買的五百份毛毯禮盒有
經過董事會決議，同年五月購買的一千份毛毯，並無經過董事會
同意」、「（問：毛毯支出憑證『支出請示明細單』上右下側用
鉛筆書寫的『董事長交代、呂常董交代』字跡，是否係你書寫？
何故？）確實是我寫的無誤，因為這件事我有跟董事長甲○○、
常董乙○○報告過，……『董事長交代、呂常董交代』代表這是
董事長及呂常董交辦的」等語（見選他卷第二宗第三十至三十四
頁）。參諸一般機關、團體在年初（或前一年年底）對於一年之
中需用何種物品、多少數量，均會參考歷年資料與當年業務需求
進行評估或研討，再進行採購，且除非有特別情事，其評估之數
量通常不會出入很大，鮮有短短四個月內即發現有大量出入，並
立即追加購買之情事。然本件由上揭證人吳采容所證述情節，及
卷附單據觀之，甲○○、乙○○二人是在短短四個月左右即追加
，追加數量高達原估數量之兩倍，且購買之後並未立即發放，是
到逼近選舉日即九十四年十二月三日前之同年十一月十六日始分
送予朝天宮誦經團之成員，及朝天宮員工、董監事、義工等人員
。其追加購買之原因並非在五月時已經不敷使用，且贈送的對象
又明顯與當初購入毛毯係為餽贈外地訪宮人士或舉辦活動為獎品
之初衷相違背，甚為明顯。上揭證據，何以不能認為甲○○、乙
○○追加購買毛毯一千件並不是基於朝天宮當年業務需求，而是
為了甲○○選舉時供賄選之用？原審於究明上開疑竇前，遽為甲
○○、乙○○有利之論斷，亦有違誤。檢察官上訴意旨執以指摘
，非無理由，應認原判決仍有撤銷發回更審之原因。關於甲○○
、乙○○被訴背信部分，因公訴人認與投票行賄部分有修正前刑
法牽連犯審判不可分關係，應一併發回。
據上論結，應依刑事訴訟法第三百九十七條、第四百零一條，判
決如主文。
中    華    民    國  九十八  年    六    月   三十   日
                      最高法院刑事第九庭
                          審判長法官  邵  燕  玲
                                法官  李  伯  道
                                法官  孫  增  同
                                法官  李  英  勇
                                法官  陳  世  淙
      本件正本證明與原本無異
                                      書  記  官
中    華    民    國  九十八  年    七    月    八    日
                                                     ｍ


司法院資訊處製作；財團法人民間司法改革基金會備份。
